【裁判字號】    92,上訴,565
【裁判日期】    920708
【裁判案由】    殺人未遂
【裁判全文】
臺灣高等法院臺南分院刑事判決            九十二年度上訴字第五六五號      Ｇ
      上  訴  人
      即  被  告  乙  ○  ○
      選任辯護人  黃  正  彥  律師
右上訴人因殺人未遂案件，不服臺灣臺南地方法院九十二年度訴字第二八七號中華民
國九十二年四月二十三日第一審判決（起訴案號：臺灣臺南地方法院檢察署九十二年
度營偵字第一二五號），提起上訴，本院判決如左：
      主      文
原判決撤銷。
乙○○殺人未遂，處有期徒刑伍年。
      事      實
一、乙○○於民國九十二年一月十三日凌晨三時許，酒後至台南縣後壁鄉侯伯村五十
    九號之三「國農超市」所附設之電動玩具間打電動玩具作樂，欲向店內員工甲○
    ○借貸新台幣（下同）三百元打電動玩具，為甲○○所拒後，乙○○乃以一百元
    向甲○○兌換零錢進入電動玩具間打玩電動玩具。惟因乙○○不滿借款遭甲○○
    拒絕而懷恨在心，於打完電動玩具後即藉故找甲○○尋釁，不斷至甲○○所在之
    櫃檯內拉扯甲○○。於同日凌晨三時三十三分許，竟基於殺人之犯意，自店內廁
    所旁之廚房，拿起不知何人所有之水果刀一把，藏於左手衣袖內，再走到櫃檯旁
    ，拉扯坐於櫃檯內之甲○○，此時乙○○站立於甲○○後方，欲拉甲○○至店外
    ，為甲○○所拒後，於凌晨三時三十四分許，拔出預藏於衣袖內之水果刀，左手
    持刀，於凌晨三時三十五分許，以右手壓住甲○○頭頂，左手持該水果刀，由右
    而左拉割甲○○頸部氣管部位，致甲○○受有左頸撕裂傷長度大約十三至十四公
    分左右之傷害。甲○○遭割傷頸部後，隨即以左手按住傷口站起轉身面對乙○○
    ，詎乙○○又以右手強拉甲○○之外套衣領，左手復持刀朝甲○○胸腹部猛刺三
    刀，均遭甲○○閃躲未刺中，於即將刺第四刀時，甲○○以右手握住該刀刀刃，
    二人發生拉扯，拉扯中使甲○○因而受有：左手食指橈側指神經斷裂、右手多處
    撕裂傷等傷害。乙○○見無法再以刀剌向甲○○，遂將甲○○拉扯往店門外，將
    甲○○推倒並以右手肘壓制在地，見甲○○無反應後始起身走入國農超市內，甲
    ○○見乙○○離開後即起身衝入隔鄰即同路五九之十號鬥牛士遊藝場內求救，嗣
    於正在鬥牛士遊藝場內之廖昭源聽見呼救聲，外出查看報警並將甲○○送往行政
    院衛生署新營醫院再轉送國立成功大學醫學院附設醫院急救，始倖免發生死亡之
    結果。乙○○則另以電話報警，並停留於現場，向趕至現場處理尚不知行兇者為
    何人之台南縣警察局白河分局後壁分駐所（以下簡稱後壁分駐所）警員黃國權，
    主動表示其即為持刀砍殺甲○○之人而自首，並為警扣得乙○○所持以行兇之水
    果刀一把。
二、案經告訴人甲○○訴由台南縣警察局白河分局報請台灣台南地方法院檢察署檢察
    官偵查起訴。
      理      由
一、訊據被告乙○○對於右揭向告訴人甲○○借款三百元為甲○○所拒及持水果刀砍
    傷被害人，造成告訴人受有前揭傷害之事實並不否認，此部分事實核與被告及告
    訴人於警訊、檢察官偵查及原審調查、審理中供述之情節相符，並有扣案之水果
    刀一把、拍攝案發經過之翻拍光碟片二張、國立成功大學醫學院附設醫院九十二
    年三月四日（九二）成附醫外字第一九三五號函所附之病情鑑定、出院病歷摘要
    、診斷證明書、病歷各一份、醫療照片三張、現場處理警員報告二紙、現場照片
    十七張等件為證，被告此部分犯行當可認定。惟被告另辯稱：是甲○○對我以言
    語挑釁，我到國農超市內與廚房相連之廁所，看到一把刀才拿那把刀抵住他的脖
    子想嚇他，是他緊張晃動脖子，我想把刀子抽回來才割傷他的；我用刀剌告訴人
    的胸部，也只是想嚇嚇他而已；我用右手肘壓制告訴人的脖子只是要幫告訴人止
    血，我並沒有殺人的故意云云。
二、經查：
    (1)扣案之水果刀經本院及原審勘驗結果，刀刃部分長度超過二十公分，呈鋸齒狀
      殊為鋒利，有勘驗筆錄可稽，持之對人砍殺足以奪人性命，而本件告訴人因遭
      被告砍殺，以致受有如下之傷勢：Ａ頸部之長度大約十三至十四公分左右，自
      中線至左耳前深部至胸鎖乳突肌外頸靜脈及肌肉皆有受損（左臉下方處頸部之
      肌內已被完全切開）。Ｂ右手食指為皮膚割傷。Ｃ左手手背及手掌神經及肌腱
      受損。此有前揭成大醫院病情鑑定、出院病歷摘要及醫療照片三張附卷足憑。
      而人類身體中頸部乃全身重要動、靜脈、神經系統、呼吸系統集中經過之處，
      係人體構造中極為重要，亦甚為脆弱之處，稍加以重大破壞極易可能引發喪失
      生命之情形，此乃一般常人皆知之一般生活經驗法則。被告時值十九歲，身體
      健康，智識正常，對此自亦有所認識，被告既有所認識，竟仍對告訴人加以砍
      殺，終至造成告訴人頸部之長度大約十三至十四公分左右，自中線至左耳前深
      部至胸鎖乳突肌外頸靜脈及肌肉皆有受損（左臉下方處頸部之肌肉已被完全切
      開）之傷害，且依前開診斷書所載若未即時救治，有持續失血影響性命可能，
      是以益證被告於下手砍殺告訴人之際，用力至猛，殺意甚堅，在在具有奪人生
      命之認識，具有殺人之故意，要可認定。再參酌如被告本意僅係恐嚇被害人，
      其誤傷被害人後本應立即停止其傷害行為並給予適當之救治，然被告繼續向被
      害人胸腹部猛剌三刀，並將之拉扯至店門外，此有拍攝現場之光碟片及原審勘
      驗筆錄可證。且被告將告訴人拉扯至店門外後尚將其推倒，復以右手肘壓制告
      訴人已經受傷之頸部，業據被告於原審九十二年四月二十二日審理中坦承在卷
      ，足以使告訴人加遽其頸部之傷勢。依此亦足認被告確有殺死被害人之故意，
      被告辯稱係誤傷、嚇唬告訴人及幫告訴人止血云云，要係避重就輕卸責之詞，
      並無可採。
    (2)被告持刀砍殺告訴人之前對告訴人有多次之拉扯動作，告訴人均以背對被告或
      以側對被告等不予理會之方式迴避被告之拉扯，此有扣案光碟片所翻拍之影象
      可稽，雖光碟片內之影象檔並未錄有現場聲音，然依被告拉扯告訴人之動作與
      告訴人迴避之情狀，告訴人顯無與被告發生爭吵之可能；再參酌被告於九十二
      年一月十三日警訊中供稱：我持預藏的刀朝甲○○的頸部砍殺一刀.... 我只
      是借不到錢一時氣憤才持刀殺傷他，已坦承係借錢不遂而故意殺傷被害人。是
      被告辯稱：係告訴人以言語挑釁云云，應不足採信，被告應係向告訴人借款不
      得後懷恨在心，以致砍殺被告。
    綜上所述，足認被告所辯無非事後卸責之詞，不足採信，本件事證已甚明確，被
    告犯行當可認定。
三、核被告乙○○所為係犯刑法第二百七十一條第二項、第一項之殺人未遂罪。被告
    已著手於上開殺人行為之實行而不遂，為未遂犯，爰依刑法第二十六條之規定按
    既遂犯之刑度減輕之。按對於未發覺之罪自首而受裁判者，減輕其刑。而所謂未
    發覺之罪，係指凡有搜查權之官吏，不知有犯罪之實，或雖知有犯罪事實，而不
    知犯罪人為何人者，均屬之；次按刑法自首減刑之規定，本為使犯罪事實易於發
    覺及獎勵犯人知所悔悟而設，故犯人就其犯罪行為苟已到官自首，縱令對於犯罪
    之原因未肯盡情披露，仍不失有自首之效力，刑法第六十二條前段、最高法院二
    十六年渝上字第一八三九號、二十二年上字第四五○二號分別著有判例可稽。經
    查：被告犯罪後證人廖昭源見狀報警，被告亦自行以電話報警，並於到場之員警
    尚不知犯罪人為何人之前即主動向員警表明其為犯罪人。此有到場處理之警員黃
    國權於原審九十二年四月八日調查中證述屬實及有後壁分駐所九十二年一月十六
    日製作之報告二紙附卷（見檢卷第二十五、第二十六頁）可稽，又被告雖於檢察
    官偵查中，原審及本院調查、審理中均未坦承全部犯行，然依前揭規定自仍有自
    首減輕規定之適用，得遞減輕其刑。又被告犯罪後為警測得之呼氣後酒精濃度雖
    達每公升零點九九毫克，有酒精濃度測試報告一紙附卷可稽，然依扣案光碟拍攝
    之影象觀其酒後步履尚穩，仍能向被害人兌換金錢打玩電動玩具，砍殺告訴人後
    尚知以電話報警自首，自首後對警員陳述案發經過記憶清晰具有條理，有警訊筆
    錄可稽等情，足認被告犯罪前雖曾飲酒，惟尚無心神喪失或精神耗弱之情形，自
    無再依刑法第十九條之規定減輕其刑之餘地。
四、原審以被告犯行明確，因予論科，原非無據。但查扣案之水果刀一把，被告自首
    後，於初次警訊時，即堅稱係自國農超市廁所旁之廚房中拿取，雖告訴人及國農
    超市之負責人即證人連敏常均否認該水果刀屬國農超市所有，但亦不能證明該水
    果刀屬於被告所有，何況，被告既係臨時起意砍殺告訴人，自無從事先準備水果
    刀，且被告既承認動手砍殺告訴人，亦無就扣案之水果刀爭執究係何人所有之必
    要，自應以被告先後始終一致之供述為可採，因此應認該水果刀並非被告所有之
    物。乃原審誤認該水果刀為被告所有，並予宣告沒收，自有未當。被告上訴意旨
    ，仍稱其無殺人之故意，雖非可取，但原判決既有上述可議之處，自應由本院予
    以撤銷改判。爰審酌被告犯罪之動機、目的、手段兇殘、被害人所受之傷害甚重
    ，被告犯罪後仍矯言掩飾犯行，難認犯後態度良好等一切情狀，量處如主文所示
    之刑，以示懲儆。
據上論斷，應依刑事訴訟法第三百六十九條第一項前段、第三百六十四條、第二百九
十九條第一項前段，刑法二百七十一條第二項、第一項、第二十六條前段、第六十二
條前段，判決如主文。
本案經檢察官許仲瑩到庭執行職務。
中    華    民    國      九十二      年      七      月      八        日
                                  臺灣高等法院臺南分院刑事第四庭
                  審判長法官  鄭    文    肅
                                            法官  黃    三    哲
                                            法官  王    浦    傑
右正本證明與原本無異。
如不服本判決，應於判決送達後十日內向本院提出上訴狀，其未敘述理由者並應於提
出上訴狀後十日內向本院補提理由書（應附繕本)。
                                      法院書記官  嚴    巧    花
中    華    民    國      九十二      年      七      月      九        日
附錄法條：
刑法第二百七十一條：
殺人者，處死刑、無期徒刑或十年以上有期徒刑。
前項之未遂犯罰之。
預備犯第一項之罪者，處二年以下有期徒刑。


司法院資訊處製作；財團法人民間司法改革基金會備份。
